【裁判字號】    99,審訴,3058
【裁判日期】    990909
【裁判案由】    違反商業會計法等
【裁判全文】
臺灣高雄地方法院刑事判決            99年度審訴字第3058號
公  訴  人  臺灣高雄地方法院檢察署檢察官   柄股
被      告  甲○○
上列被告因違反商業會計法等案件，經檢察官聲請簡易判決處刑
（98年度偵緝字第114 號），本院認不應以簡易判決處刑，改以
通常程序判決如下：
    主  文
甲○○共同連續商業負責人以明知為不實之事項，而填製會計憑
證，處有期徒刑參月，如易科罰金，以銀元佰元即新臺幣玖佰
元折算壹日；減為有期徒刑壹月又拾伍日，如易科罰金，以銀元
佰元即新臺幣玖佰元折算壹日。
被訴公司負責人以不正當方法逃漏稅捐部分無罪。
    事  實
一、甲○○係址設高雄市○○區○○路503 號「財罡經紀顧問有
    限公司」（下稱財罡公司）之負責人，且係商業會計法上之
    商業負責人，其與真實姓名年籍不詳自稱高國華之成年男子
    ，基於填製不實會計憑證之概括犯意聯絡，由高國華對外負
    責接洽虛偽開立發票之機會，於民國94年1 月起至同年4 月
    止，明知財罡公司並無實際銷貨與勤德股份有限公司（下稱
    勤德公司）、城陞工程有限公司（下稱城陞公司）、特力翠
    豐股份有限公司（下稱特力翠豐公司）之事實，竟因高國華
    在外接洽談妥虛偽開立發票事項後，由甲○○連續在不詳處
    所填製如附表一所示不實會計憑證即統一發票共7 張，金額
    合計新台幣（下同）10,584,495元，分別交付予勤德等3 家
    公司（該3 家公司嗣並無逃漏稅捐之情，詳如下述），供作
    該等納稅義務人充作進項憑證使用，足生損害於稅捐機關對
    於稅捐資料查核管理之正確性。
二、案經高雄市國稅局函送臺灣高雄地方法院檢察署檢察官偵查
    後聲請簡易判決處刑。
    理  由
壹、程序部分：
    本判決以下所引用之傳聞證據，被告甲○○於本院審理中均
    表示沒有意見，且未於言詞辯論終結前聲明異議，本院審酌
    上開傳聞證據作成前，並無不法之情形，認為適當，依刑事
    訴訟法第159 條之5 第2 項規定，自有證據能力，均得為證
    據。
貳、實體部分
一、上開事實，業據被告於本院審理時坦承不諱，核與證人即高
    雄市國稅局員工翁月桂到庭證稱：財罡公司未與附表一所示
    3 家公司為實際交易，卻開立統一發票供其等扣抵稅額等語
    相符，並有財罡公司營業人進銷項交易對象彙加明細表、財
    罡公司94年度進銷交易流程圖、財罡公司開立不實發票金額
    明細表、財罡公司涉嫌虛涉行號案情報告各1 紙在卷可參，
    足認被告自白與事實相符，自得採為認定被告犯罪之證據，
    本件事證明確，被告之犯行，堪以認定。
二、查被告為本件犯行後，商業會計法第71條業於95年5 月24日
    修正公布，並於95年5 月26日施行。另刑法部分條文亦於95
    年7 月1 日修正公布施行，而行為後法律有變更者，適用行
    為時之法律。但行為後之法律有利於行為人者，適用最有利
    於行為人之法律，刑法第2 條第1 項定有明文。而有關新舊
    法之比較，應就罪刑有關之共犯、未遂犯、想像競合犯、牽
    連犯、連續犯、結合犯，以及累犯加重、自首減輕暨其他法
    定加減原因（如身分加減）與加減例等一切情形，綜其全部
    罪刑之結果而為比較（最高法院95年5 月23日刑事庭第8 次
    會議決議參照）。茲比較如下：
  (一)商業會計法第71條部分：
    修正前商業會計法第71條之法定刑原為「5 年以下有期徒刑
    、拘役或科或併科新臺幣15萬元以下罰金」，修正後之法定
    刑則為「5 年以下有期徒刑、拘役或科或併科新臺幣60萬元
    以下罰金」，經比較新舊法之結果，以修正前之規定較有利
    於被告。
  (二)刑法部分：
  1.罰金刑部分：
    刑法第33條第5 款關於罰金刑之規定亦修正公布，修正前刑
    法第33條第5 款規定：「罰金：一元（銀元）以上」，並依
    現行法規所定貨幣單位折算新臺幣條例規定，以銀元1 元折
    算新臺幣3 元，修正後刑法第33條第5 款則規定：「罰金：
    新臺幣一千元以上，以百元計算之」，惟修正後刑法第33條
    第5 款所定罰金刑最低數額，較之修正前提高，自以修正前
    刑法第33條第5 款規定有利於被告。
  2.共同正犯部分：
    刑法第28條共犯修正施行前規定「二人以上共同實施犯罪之
    行為者，皆為正犯」，修正施行後規定「二人以上共同實行
    犯罪之行為者，皆為正犯」，修法後將完全未參與犯罪行為
    之實行之陰謀共同正犯及預備共同正犯刪除，限縮共同正犯
    之適用範圍，比較結果，自以修正後刑法第28條之規定較有
    利於被告。
  3.連續犯部分：
    修正後刑法第56條連續犯之規定業經刪除，此雖非犯罪構成
    要件之變更，惟顯已影響行為人刑罰之法律效果，自屬法律
    變更，而修正後之刑法，既無連續犯得論以裁判上一罪之情
    形，所犯之數罪，應按其具體情形而可能論以數罪併罰，是
    比較新舊法結果，應適用較有利於被告之行為時法律，即應
    依修正前刑法第56條論以連續犯。
  4.罰金刑之加重部分：
    修正前刑法第68條規定：「拘役或罰金加減者，僅加減其最
    高度。」修正後刑法第67條規定為：「有期徒刑或罰金加減
    者，其最高度及最低度同加減之。」被告既因修正前刑法第
    56條連續犯之規定而加重其刑，因修正前刑法第68條規定罰
    金最低度不予加重，較諸修正後刑法第67條規定最低度予加
    重之規定，修正前之規定顯較有利。且因刑法修正前，關於
    罰金刑之最低罰金數額僅為銀元1 元，即令提高倍數後，亦
    遠較於刑法修正後之最低罰金數額（新臺幣1,000 元）為低
    ，故以行為時即修正前之刑法第68條規定較有利於被告。
  5.綜合上述各條文修正前、後之比較，以被告行為時即95年7
    月1 日修正施行前之刑法，較有利於被告，自應依現行刑法
    第2 條第1 項前段規定，適用修正前刑法之相關規定予以論
    處。
三、按統一發票係營業人依營業稅法規定於銷售貨物或勞務時，
    開立並交付予買受人之交易憑證，足以證明事項之經過，而
    偽造具記帳憑證所根據之原始憑證，屬商業會計法第15條所
    指之商業會計憑證，商業負責人如明知為不實之事項，而開
    立虛偽之統一發票，係犯商業會計法第71條第1 款之以明知
    為不實之事項而填製會計憑證罪，與刑法第215 條業務上登
    載不實文書罪係屬法規競合關係，為刑法第215 條之特別規
    定，依特別法優於普通法之原則，自應優先適用，無論以刑
    法第215 條業務上登載不實文書罪之餘地（最高法院87年度
    臺非字第389 號、92年度臺上字第6792號、94年度臺非字第
    98號判決意旨參照）。被告為財罡公司負責人，屬商業會計
    法第4 條所稱之商業負責人，其明知無實際交易情形，製作
    不實會計憑證，交付附表一所示不實統一發票與勤德等3 家
    公司，核其所為係犯修正前商業會計法第71條第1 款之商業
    負責人填製不實會計憑證罪。被告就上開犯行，與真實姓名
    、年籍不詳自稱高國華之成年人間，有犯意聯絡及行為分擔
    ，應論以共同正犯（至於該名不詳之成年人，應非商號負責
    人，自應依修正前刑法第31條第1 項之規定，論以不具身分
    之共犯）。又被告與高國華先後多次共同以明知不實事項而
    填製虛偽交易發票會計憑證，並交付勤德等3 家公司之犯行
    ，均時間緊接，所犯係構成要件相同之罪，顯係各基於概括
    犯意反覆為之，應依修正前刑法第56條連續犯之規定，以一
    罪論，並依法加重其刑。爰審酌被告擔任財罡公司負責人，
    不思以正當方式經營公司，反虛偽開立不實會計憑證任意交
    與他人，所為實屬不該，惟念犯後尚知坦承犯行，堪認尚知
    悔改，兼衡以其犯罪手段、智識程度等一切情狀，量處如主
    文所示之刑，又被告行為後，有關易科罰金折算標準之刑法
    第41條規定亦有修正，修正前刑法第41條第1 項前段規定：
    「犯最重本刑為5年以下有期徒刑以下之刑之罪，而受6個月
    以下有期徒刑或拘役之宣告，因身體、教育、職業、家庭之
    關係或其他正當事由，執行顯有困難者，得以1 元以上3 元
    以下折算1 日，易科罰金。」，又易科罰金折算標準，依修
    正前罰金罰鍰提高標準條例第2 條前段（現已刪除）規定，
    就其原定數額提高為100 倍折算1 日，即以銀元3 百元（新
    台幣9 百元）折算為1 日。惟修正後刑法第41條第1 項前段
    則規定：「犯最重本刑為5 年以下有期徒刑以下之刑之罪，
    而受6個 月以下有期徒刑或拘役之宣告者，得以新台幣1 千
    元、2 千元或3 千元折算1 日，易科罰金。」比較修正前後
    之易科罰金折算標準，以修正前刑法之規定，較有利於行為
    人，故依修正前刑法第41條第1 項前段規定諭知易科罰金折
    算標準。另被告本件犯行之犯罪時間係在96年4 月24日以前
    ，合於中華民國96年犯罪減刑條例第2 條第1 項第3 款規定
    ，且其係該條例施行後之97年12月25日始遭發佈通緝及緝獲
    ，而無該條例所定不得減刑之情，有高雄地方法院檢察署通
    、撤緝書各1 紙在卷可參，自應將宣告刑減2 分之1 ，爰減
    刑如主文所示，並諭知易科罰金之折算標準。
四、原聲請簡易判決處刑意旨認，被告開立附表一所示統一發票
    與勤德等3 家公司，供該3 家公司充作進項憑證使用，據以
    向稅捐機關申報扣抵營業稅額，幫助上開公司逃漏附表一所
    示之稅捐計52萬9226元，因認被告所為另犯稅捐稽徵法第43
    條第1 項之幫助他人逃漏稅捐罪嫌。惟按稅捐稽徵法第43條
    第1 項之幫助以詐術逃漏稅捐罪，係結果犯，以發生逃漏稅
    捐結果為成立要件（最高法院85年度台上字第3908號判決意
    旨參照）。又依據營業稅法（現已修正法規名稱為加值型及
    非加值型營業稅法）第1 條規定，在中華民國境內銷售貨物
    或勞務及進口貨物，均應依營業稅規定課徵營業稅，虛設行
    號係以販售統一發票牟利為目的，其本身並無銷貨之事實，
    營業稅之課徵係針對營業行為，虛設行號既無營業行為，自
    不能課徵營業稅，且因實際上完全無營業行為，亦無營利所
    得可言，因此均無本身逃漏稅捐之問題，而販賣發票於其他
    虛設行號沖帳，因其他虛設行號亦無課稅問題，故亦不能論
    以幫助他人逃漏稅捐刑責。查附表一編號二所示城陞公司實
    係虛設行號等情，業據證人即高雄市國稅局員工翁月桂到庭
    證述明確外，復有該公司營業稅稅籍、進銷項交易對象彙加
    明細表資料可稽，城陞公司既為虛設公司行號，實際上無進
    貨或銷貨之事實，即無營業行為，自無對其課徵營業稅之必
    要，該公司亦無逃漏稅之可能。又附表一編號一、二所示勤
    德與特力翠豐公司雖未與財罡公司有實際交易行為，然有關
    該2 公司取得財罡公司開立統一發票之過程，勤德公司部分
    係透過羅銘華仲介，將所有土地出租與宜家家居公司，並給
    付550 萬元仲介費予羅銘華，再由羅銘華自陳威林處取得如
    附表一編號一所示財罡公司統一發票交與勤德公司；特力翠
    豐公司部分則係陳威林仲介該公司承租中欣公司所有土地，
    該公司給付27 4萬5900元仲介費予陳威林，再自陳威林處取
    得如附表一編號三所示財罡公司統一發票等情，據證人即勤
    德公司副總經理黃緒宗、證人羅銘華、陳威林證述甚詳，復
    有勤德公司與宜家家居公司租賃契約書、公證書影本、特力
    翠豐公司與中欣公司不動產租賃契約書、勤德公司、特力翠
    豐公司支付上開仲介費用證明等相關資料在卷可參，顯見勤
    德及特力翠豐公司確均有真實交易，並有給付相關仲介費用
    ，僅所取得者係非實際交易對象即勤德公司開立之統一發票
    ，是就勤德及特力翠豐公司而言，其等既有實際交易事實，
    並因此支出相關費用，嗣後就其取得財罡公司開立之統一發
    票充作進項憑證申報營業稅，並未有任何逃漏稅捐之情，縱
    其等所持統一發票並非實際交易對象給付之憑證，惟此應係
    另外科處行政裁罰之問題，對該2 公司未有逃漏稅捐之情，
    不生任何影響。綜上，城陞公司係虛設行號並無實際營業行
    為，另勤德及特力翠豐公司則未有何逃漏稅捐之情，上開公
    司雖取得被告開立財罡公司之統一發票，然因其等均未有逃
    漏稅捐之結果，被告所為自難以稅捐稽徵法第43條第1 項之
    幫助他人逃漏稅捐罪嫌相繩，惟聲請意旨認此部分與前開有
    罪部分，有牽連犯裁判上一罪關係，爰不另為無罪之諭知。
參、無罪部分：
一、原聲請簡易判決處刑意旨略以：被告明知財罡公司無向如附
    表二所示之益誼實業有限公司（下稱益誼公司）、新裕文國
    際企業有限公司（下稱新裕文公司）進貨之事實，竟取得如
    附表二所示該2 家公司所開立之統一發票計5 張，充作財罡
    公司之進項憑證，持以申報扣抵營業稅額而行使之，以此不
    正當之方法逃漏營業稅捐52萬950 元，足以生損害於稅捐機
    關對於稅捐管理之正確性，因認被告所為係犯稅捐稽徵法第
    47 條 第1 款、第41條之公司負責人為納稅義務人以不正當
    方法逃漏稅捐罪。
二、按犯罪事實應依證據認定之，無證據不得認定犯罪事實；又
    不能證明被告犯罪者，應諭知無罪之判決；刑事訴訟法第15
    4 條第2 項、第301 條第1 項分別定有明文。又按刑事訴訟
    法上所謂認定犯罪事實之證據，係指足以認定被告確有犯罪
    行為之積極證據而言，如未能發現相當證據或證據不足以證
    明，自不能以推測或擬制之方法，以為裁判基礎（最高法院
    29年上字第3105號、40年台上字第86號判例意旨參照）。而
    認定不利於被告之事實，須依積極證據，茍積極證據不足為
    不利被告之認定時，即應為有利於被告之認定，更不必有何
    有利之證據；又認定犯罪事實所憑之證據，雖不以直接證據
    為限，間接證據亦包括在內，然而無論直接證據或間接證據
    ，其為訴訟上之證明，須於通常一般之人均不致有所懷疑，
    而得確信其為真實之程度者，始得據為有罪之認定，倘其證
    明尚未達到此一程度，而有合理之懷疑存在而無從使事實審
    法院得有罪之確信時，即應由法院為諭知被告無罪之判決，
    且告訴人之告訴，係以使被告受刑事訴追為目的，是其陳述
    是否與事實相符，仍應調查其他證據以資審認（最高法院30
    年上字第816 號、76年台上字第4986號、52年台上字第1300
    判例意旨參照）。
三、按在中華民國境內銷售貨物者，應依本法規定課徵課徵加值
    型或非加值型之營業稅，又將貨物之所有權移轉與他人，以
    取得代價者，為銷售貨物，加值型及非加值型營業稅法第1
    條、第3 條第1 項分別定有明文，故須納稅義務人有銷售貨
    物之行為為其前提，始能成立稅捐稽徵法第41條或第47條第
    1 款之罪名（最高法院80年度台上字第2606號判決意旨參照
    ）。虛設行號並無銷售貨物或勞務之事實，故非營業稅課稅
    範圍，不得對其課徵營業稅。而稅捐稽徵法第41條所規定之
    逃漏稅捐罪，依其文義解釋及該條無處罰未遂犯規定之情形
    以觀，應認係結果犯，必納稅義務人以詐術或其他不正當之
    方法為逃漏稅捐之手段，並因而造成逃漏稅捐之結果，始成
    立該罪（最高法院70年度台上字第2842號、76年度台上字第
    208 號判決意旨參照）。經查：財罡公司無實際進貨事實，
    卻仍向益誼、新裕文公司取得該2 公司所開立如附表二所示
    之統一發票5 張，充作財罡公司之進項憑證憑證等情，業據
    被告到庭自承甚明，復有財政部高雄市國稅局認益誼、新裕
    文公司實係虛設行號之案情報告書1 紙存卷可參，雖堪信為
    真。惟因被告到庭自承財罡公司於93年12月23日成立後，均
    無實際交易等語，對照前述財罡公司無實際銷貨，卻開立統
    一發票與勤德、城陞、特力翠豐3 家公司之事實，益徵被告
    上開所言並非子虛，財罡公司實際上既無進貨或銷貨之事實
    ，即無營業之行為，稅捐稽徵機關自不能對該公司課徵營業
    稅，該公司亦無逃漏營業稅之可能，身為該公司負責人之被
    告當然無依稅捐稽徵法第47條代罰之餘地。
四、綜上所述，前開聲請人所舉之證據，尚不足以證明被告有何
    公司負責人以不正方法逃漏稅捐犯行。此外，復查無其他積
    極證據足資認定被告確有聲請人所指前揭部分之犯罪事實，
    被告此部分犯罪事實即難認定，揆諸前開法條之規定，被告
    被訴上開犯行，尚屬不能證明，應為無罪之諭知。
五、據上論斷，應依刑事訴訟法第452 條、第299 條第1 項前段
    、修正前商業會計法第71條第1 款，刑法第2 條第1 項前段
    、第11條前段，修正前刑法（下同）第28條、第56條、第41
    條第1 項前段，廢止前罰金罰鍰提高標準條例第2 條，中華
    民國九十六年罪犯減刑條例第2 條、第7 條，判決如主文。
本案經檢察官陳登燦到庭執行職務。
中    華    民    國    99    年    9     月    9     日
                  刑事第三庭  審判長法官  黃宗揚
                                    法官  饒志民
                                    法官  謝琬萍
以上正本證明與原本無異。
如不服本判決應於收受送達後10日內向本院提出上訴書狀，並應
敘述具體理由；如未敘述上訴理由者，應於上訴期間屆滿後20日
內向本院補提理由書（均須按他造當事人之人數附繕本）「切勿
逕送上級法院」。

中    華    民    國    99    年    9     月    10    日
                                  書記官  唐佳安
附錄本判決論罪之法條：
《修正前商業會計法第71條第1 款》
商業負責人、主辦及經辦會計人員或依法受託代他人處理會計事
務之人員有下列情事之一者，處5 年以下有期徒刑、拘役或科或
併科新臺幣15萬元以下罰金：
一、以明知為不實之事項，而填製會計憑證或記入帳冊。
附表一：銷項明細
 ┌──┬───────┬──────┬──┬──────┬───────┐
 │編號│銷項去路廠商  │發票期間    │張數│進貨額（元）│稅額（元）    │
 │    │              │            │    │            │              │
 ├──┼───────┼──────┼──┼──────┼───────┤
 │1   │勤德股份有限公│94年3月至4月│1   │5,238,095   │261,905       │
 │    │司            │            │    │            │              │
 ├──┼───────┼──────┼──┼──────┼───────┤
 │2   │城陞工程有限公│94年3月至4月│5   │2,600,500   │130,026       │
 │    │司            │            │    │            │              │
 ├──┼───────┼──────┼──┼──────┼───────┤
 │3   │特力翠豐股份有│94年3月至4月│1   │2,745,900   │137,295       │
 │    │限公司桃園營業│            │    │            │              │
 │    │稅            │            │    │            │              │
 ├──┼───────┼──────┼──┼──────┼───────┤
 │    │合計          │            │7   │10,584,495  │529,226       │
 └──┴───────┴──────┴──┴──────┴───────┘
 附表二：進項明細
 ┌──┬───────┬──────┬──┬──────┬───────┐
 │編號│進項來源廠商  │發票期間    │張數│進貨額（元）│稅額（元）    │
 │    │              │            │    │            │              │
 ├──┼───────┼──────┼──┼──────┼───────┤
 │1   │益誼實業有限公│94年3月至4月│2   │7,920,000   │396,000       │
 │    │司            │            │    │            │              │
 ├──┼───────┼──────┼──┼──────┼───────┤
 │2   │新裕文國際企業│94年1月至4月│3   │2,499,000   │124,950       │
 │    │有限公司      │            │    │            │              │
 ├──┼───────┼──────┼──┼──────┼───────┤
 │    │合計          │            │5   │10,419,000  │520,950       │
 └──┴───────┴──────┴──┴──────┴───────┘

司法院資訊處製作；財團法人民間司法改革基金會備份。
